ACORDAO-COMPLETO-2494248

ACÓRDÃO 17156/2021 ATA 35/2021 - SEGUNDA CÂMARA

VISTOS, relatados e discutidos estes autos de Tomada de Contas Especial instaurada pelo Ministério do Turismo, em desfavor dos Srs. João Luiz dos Santos Moreira e Paulo César Boechat Lemos da Silva, na condição de presidente e vice-presidente da empresa convenente, e da Confederação Brasileira de Convention & Visitors Bureaux (CBC&VB) , convenente, em razão de irregularidade na execução física e financeira do Convênio 928/2010 (Siafi 739176) , celebrado com o Ministério do Turismo, que teve por objeto incentivar o turismo por meio da implementação do Projeto intitulado "Brasil Show Case 2010/2011", 
ACORDAM os Ministros do Tribunal de Contas da União, reunidos em Sessão de 2ª Câmara, ante as razões expostas pelo Relator, em:
9.1. considerar revel o responsável Christan Jauch, dando-se prosseguimento ao processo, com fulcro no art. 12, § 3º, da Lei 8.443/1992; 
9.2. julgar irregulares, nos termos dos arts. 1º, inciso I, 16, inciso III, alínea "c", da Lei 8.443/1992, c/c os arts. 19 e 23, inciso III, da mesma Lei, as contas dos responsáveis João Luiz dos Santos Moreira; Paulo César Boechat Lemos da Silva; Claubert Pereira de Oliveira; Confederação Brasileira de Convention & Visitors Bureaux; e Christan Jauch;
9.3. condenar, solidariamente, ao pagamento das importâncias a seguir especificadas, atualizadas monetariamente e acrescidas dos juros de mora, calculadas a partir das datas discriminadas até a data da efetiva quitação do débito, fixando-lhes o prazo de quinze dias, para que comprovem, perante o Tribunal, o recolhimento das referidas quantias aos cofres do Tesouro Nacional, nos termos dos arts. 19, caput, e 23, inciso III, alínea "a", da citada lei, c/c o art. 214, inciso III, alínea "a", do Regimento Interno do TCU:
Débito solidário relacionado aos responsáveis Paulo César Boechat Lemos da Silva, Confederação Brasileira de Convention & Visitors Bureaux e espólio de João Luiz dos Santos Moreira ou os seus herdeiros, na hipótese de ter havido a partilha, até o limite do patrimônio transferido:
	VALOR ORIGINAL (R$) 
	DATA DA OCORRÊNCIA

	309.661,20
	21/7/2010

Débito solidário relacionado aos responsáveis, Paulo César Boechat Lemos da Silva, Claubert Pereira de Oliveira, Christan Jauch, Confederação Brasileira de Convention & Visitors Bureaux e espólio de João Luiz dos Santos Moreira ou os seus herdeiros, na hipótese de ter havido a partilha, até o limite do patrimônio transferido:
	VALOR ORIGINAL (R$) 
	DATA DA OCORRÊNCIA

	67.086,00
	23/7/2010

	27.000,00
	4/8/2010

	18.000,00
	10/8/2010

	9.000,00
	20/8/2010

	121.086,00
	Total

9.4. aplicar individualmente aos responsáveis Paulo César Boechat Lemos da Silva; Claubert Pereira de Oliveira; Confederação Brasileira de Convention & Visitors Bureaux; e Christan Jauch, a multa prevista no art. 57 da Lei 8.443/1992 c/c o art. 267 do Regimento Interno do TCU, no valor de R$ 20.000,00 (vinte mil reais) , fixando-lhes o prazo de quinze dias, a contar da notificação, para que comprovem, perante o Tribunal (art. 214, III, alínea "a", do Regimento Interno do TCU) , o recolhimento da dívida aos cofres do Tesouro Nacional, atualizada monetariamente desde a data deste acórdão até a data do efetivo recolhimento, se paga após o vencimento, na forma da legislação em vigor;
9.5. autorizar, desde logo, a cobrança judicial das dívidas, caso não atendidas as notificações, na forma do disposto no art. 28, inciso II, da Lei 8.443/1992;
9.6. autorizar também, desde logo, se requerido, com fundamento no art. 26 da Lei 8.443, de 1992, c/c o art. 217, §§ 1º e 2º do Regimento Interno do TCU, o parcelamento da (s) dívida (s) em até 36 parcelas, incidindo, sobre cada parcela, corrigida monetariamente, os correspondentes acréscimos legais, fixando-lhe o prazo de quinze dias, a contar do recebimento da notificação, para comprovar, perante o Tribunal, o recolhimento da primeira parcela, e de trinta dias, a contar da parcela anterior, para comprovar os recolhimentos das demais parcelas, devendo incidir, sobre cada valor mensal, atualizado monetariamente, os juros de mora devidos, no caso do débito, na forma prevista na legislação em vigor, alertando os responsáveis de que a falta de comprovação do recolhimento de qualquer parcela importará o vencimento antecipado do saldo devedor, nos termos do § 2º do art. 217 do Regimento Interno deste Tribunal; 
9.7. enviar cópia deste Acórdão à Procuradoria da República no Distrito Federal, nos termos do § 3º do art. 16 da Lei 8.443/1992, c/c o § 7º do art. 209 do Regimento Interno do TCU, para adoção das medidas cabíveis; 
9.8. enviar cópia deste Acórdão ao Ministério do Turismo e aos responsáveis, para ciência;
9.9. informar à Procuradoria da República no Distrito Federal, ao Ministério do Turismo e aos responsáveis que a presente deliberação, acompanhada do Relatório e do Voto que a fundamentam, está disponível para a consulta no endereço www.tcu.gov.br/acordaos, além de esclarecer que, caso requerido, o TCU poderá fornecer sem custos as correspondentes cópias, de forma impressa; e
9.10. informar à Procuradoria da República no Distrito Federal que, nos termos do parágrafo único do art. 62 da Resolução TCU 259/2014, os procuradores e membros do Ministério Público credenciados nesta Corte podem acessar os presentes autos de forma eletrônica e automática, ressalvados apenas os casos de eventuais peças classificadas como sigilosas, as quais requerem solicitação formal.

Tomada de Contas Especial instaurada pelo Ministério do Turismo, em desfavor dos Srs. João Luiz dos Santos Moreira e Paulo César Boechat Lemos da Silva, na condição de presidente e vice-presidente da empresa convenente, e da Confederação Brasileira de Convention & Visitors Bureaux (CBC&VB), convenente, em razão de irregularidade na execução física e financeira do Convênio 928/2010 (Siafi 739176), celebrado com o Ministério do Turismo, que teve por objeto incentivar o turismo por meio da implementação do Projeto intitulado "Brasil Show Case 2010/2011".

Segunda Câmara

Entidades/órgãos do Governo do Distrito Federal.

3. Interessados/Responsáveis:
3.1. Interessado: Ministério do Turismo (05.457.283/0001-19)
3.2. Responsáveis: Christian Jauch (XXX.535.488-XX); Claubert Pereira de Oliveira (XXX.259.366-XX); Confederação Brasileira de Convention & Visitors Bureaux (07.359.752/0001-92); João Luiz dos Santos Moreira (XXX.061.890-XX); Paulo Cesar Boechat Lemos da Silva (XXX.717.016-XX).

13.1. Ministros presentes: Bruno Dantas (Presidente), Augusto Nardes (Relator), Aroldo Cedraz e Raimundo Carreiro.
13.2. Ministros-Substitutos presentes: Marcos Bemquerer Costa e André Luís de Carvalho.

ACORDAO-COMPLETO-2580246

Acórdão 2496/2023 - Segunda Câmara

AUGUSTO NARDES

Adoto como parte do relatório a instrução de mérito elaborada no âmbito da Secretaria de Tomada de Contas Especial - SecexTCE (peça 83) , acolhida pelo corpo dirigente da unidade técnica (peças 84 e 85) :
"INTRODUÇÃO
1.	 Cuidam os autos de Tomada de Contas Especial instaurada pelo Ministério do Turismo, em desfavor dos Srs. João Luiz dos Santos Moreira (CPF XXX.061.890-XX) e Paulo César Boechat Lemos da Silva (CPF XXX.717.016-XX) , na condição de presidente e vice-presidente da empresa convenente, e da Confederação Brasileira de Convention & Visitors Bureaux (CBC&VB) (CNPJ 07.359.752/0001-92) , convenente, em razão de irregularidade na execução física e financeira do Convênio 928/2010 (Siafi 739176) , celebrado com o Ministério do Turismo, que teve por objeto incentivar o turismo por meio da implementação do Projeto intitulado 'Brasil Show Case 2010/2011'.
HISTÓRICO 
2.	Conforme disposto na Cláusula Quinta do Termo de Convênio 928/2010, foram previstos R$ 636.740,00 para a execução do objeto, dos quais R$ 573.066,00 seriam repassados pelo concedente e R$ 63.674,00 corresponderiam à contrapartida (peça 1, p. 50-51) .
3.	Os recursos federais foram repassados em parcela única, mediante as seguintes ordens bancárias, valores e datas de crédito em conta:
	Ordem bancária
	Valor (R$) 
	Data de emissão
	Data do crédito em conta

	2010OB801208 (peça 1, p.67; peça 9, p. 2) 
	573.066,00
	19/7/2010
	21/7/2010

4.	O ajuste vigeu no período de 21/6/2010 a 29/1/2011, conforme Cláusula Quarta do Termo de Convênio (peça 1, p. 50) , alterada por apostilamento publicado no DOU em 21/12/2010 (peça 1, p. 66) . O mesmo instrumento previa a apresentação da prestação de contas em até trinta dias, contados do término da vigência do convênio, conforme Cláusula Décima Terceira (peça 1, p. 57) .
5.	O beneficiário do convênio apresentou a prestação de contas parcial e final entre 19/4/2011 e 20/7/2011 (peça 1, p. 71 e 82) , após sucessivos pedidos de prorrogação de prazo (peça 1, p. 69 e 83) . A prestação de contas foi apreciada por meio de pareceres e relatórios entre 14/9/2011 e 18/11/2013 (peça 1, p. 87-91, 93-99; peça 11, p. 136-145) .
6.	Após a reprovação da prestação de contas final do Convênio 928/2010 (Siafi 739176) , com a glosa do valor integral (peça 11, p. 136-145) , e escoado o prazo concedido sem que o notificado houvesse demonstrado ter efetuado o recolhimento do débito, a instauração desta TCE foi autorizada por despacho emitido em 31/3/2014 (peça 1, p. 116-117) , ao tempo em que a respectiva inscrição no Sistema Integrado de Administração Financeira (Siafi) foi promovida em 23/10/2015 (peça 1, p. 143-145) .
7.	Do Relatório de Tomada de Contas Especial 420/2015 (peça 1, p. 133-137) , datado de 23/10/2015, extrai-se terem sido os Srs. João Luiz dos Santos Moreira (CPF XXX.061.890-XX) e Paulo César Boechat Lemos da Silva (CPF XXX.717.016-XX) , na condição de presidente e vice-presidente da convenente, e a Confederação Brasileira de Convention & Visitors Bureaux (CNPJ 07.359.752/0001-92) , empresa convenente, identificados como responsáveis pelo débito apurado no montante histórico de R$ 573.066,00.
8.	Passo seguinte, a Secretaria Federal de Controle Interno da Controladoria-Geral da União emitiu Relatório de Auditoria 2303/2015 (peça 1, p. 159-163) em que anuiu com o Relatório de Tomada de Contas Especial 420/2015.
9.	Tal posição foi acompanhada pelas demais instâncias do referido órgão de controle interno, posto o certificado de auditoria (peça 1, p. 165) e o parecer do dirigente do órgão de controle interno (peça 1, p. 166) veicularem manifestações pela irregularidade das contas sem qualquer ressalva. 
10.	Em seguida, de acordo com o pronunciamento ministerial (peça 1, p. 169) , o Ministro de Estado do Turismo atestou haver tomado conhecimento das conclusões contidas no relatório e certificado de auditoria, bem como no parecer do dirigente do órgão de controle interno, determinando o envio do processo a este Tribunal para fins de julgamento, nos termos do art. 71, inciso II, da Constituição Federal.
11.	Após entrada deste processo no TCU, considerando ausência dos documentos utilizados para análise da prestação de contas, esta Secex diligenciou o Ministério do Turismo e o Banco do Brasil para apresentação dos comprovantes (peças 4 e 5) , devidamente entregues e juntados a este processo (peças 8-11) .
12.	Por fim, após análises preliminares o presente feito foi instruído pela Secex-AC (peça 12) , tendo sido proposto o seguinte encaminhamento:
					45.1. realizar a citação do Sr. João Luiz dos Santos Moreira (CPF XXX.061.890-XX) , do Sr. Paulo César Boechat Lemos da Silva (CPF XXX.717.016-XX) , ocupantes dos cargos de presidente e vice-presidente, respectivamente, da empresa convenente, e da Confederação Brasileira de Convention & Visitors Bureaux (CNPJ 07.359.752/0001-92) , beneficiária dos recursos do convênio, com fundamento nos arts. 10, § 1º, e 12, incisos I e II, da Lei 8.443/1992 c/c o art. 202, incisos I e II, do RI/TCU, para que, no prazo de quinze dias, apresentem alegações de defesa e/ou recolham, solidariamente, aos cofres do Tesouro Nacional, a quantia abaixo indicada, atualizada monetariamente a partir da respectiva data até o efetivo recolhimento, abatendo-se na oportunidade a quantia eventualmente ressarcida, na forma da legislação em vigor, em decorrência dos seguintes elementos:
	a) irregularidade: não comprovação da boa e regular aplicação dos recursos do Convênio 928/2010 (Siafi 739176) , celebrado entre o Ministério do Turismo e a Confederação Brasileira de Convention & Visitors Bureaux (CNPJ 07.359.752/0001-92) , que teve por objeto incentivar o turismo por meio da implementação do Projeto intitulado 'Brasil Show Case 2010/2011', face à não execução total ou parcial do objeto, à impugnação total ou parcial das despesas e à falta de devolução de saldo de recursos federais do Convênio 928/2010 (Siafi 739176) , em afronta ao disposto no art. 70, parágrafo único, da Constituição Federal, c/c os arts. 66 e 145 do Decreto 93.872/1986 e os arts. 56, 57, parágrafo único, e 63, § 1º, inc. II, alíneas 'a', 'g' e 'h', da Portaria Interministerial 127/MPOG/MF/CGU, de 29/5/2008;
	b)  condutas: não executar o objeto do convênio em sua integralidade ou executar de forma inadequada, conforme levantado pelo Ministério do Turismo por meio da Nota Técnica de Análise Financeira 88/2011 e Nota Técnica de Reanálise Financeira 739/2013 (peça 1, p. 93-99 e 106-111) ; e aplicar irregularmente os recursos federais transferidos por meio do convênio supracitado ao efetuar pagamentos por serviços não realizados ou transferi-los para conta pessoal da empresa convenente, no montante de R$ 309.661,20, conforme itens 19-23 desta instrução;
	c)  nexo de causalidade: ao não executar o objeto do convênio em sua integralidade, a empresa convenente e seus gestores deram causa ao dano ao erário; ainda, ao aplicar irregularmente os recursos transferidos pelo Ministério do Turismo, efetuando pagamentos por serviços não realizados ou transferindo-os para conta pessoal da empresa convenente, conforme relatório da concedente (peça 3, p. 7-25) , deram causa ao prejuízo ao erário no montante de R$ 309.661,20;
	d)  culpabilidade: será avaliada quando da apreciação do mérito do processo;
	e)  composição do débito:
	VALOR ORIGINAL (R$) 
	DATA DA OCORRÊNCIA

	309.661,20
	21/7/2010

	45.2. realizar a citação do Sr. João Luiz dos Santos Moreira (CPF XXX.061.890-XX) , do Sr. Paulo César Boechat Lemos da Silva (CPF XXX.717.016-XX) , ocupantes dos cargos de presidente e vice-presidente, respectivamente, da empresa convenente, da Confederação Brasileira de Convention & Visitors Bureaux (CNPJ 07.359.752/0001-92) , beneficiária dos recursos do convênio, e do Sr. Christan Jauch (CPF XXX.535.488-XX) , empresário contratado pra executar parte dos serviços objeto do convênio, com fundamento nos arts. 10, § 1º, e 12, incisos I e II, da Lei 8.443/1992 c/c o art. 202, incisos I e II, do RI/TCU, para que, no prazo de quinze dias, apresentem alegações de defesa e/ou recolham, solidariamente, aos cofres do Tesouro Nacional, a quantia abaixo indicada, atualizada monetariamente a partir da respectiva data até o efetivo recolhimento, abatendo-se na oportunidade a quantia eventualmente ressarcida, na forma da legislação em vigor, em decorrência dos seguintes elementos:
	a) irregularidade: não comprovação da boa e regular aplicação dos recursos do Convênio 928/2010 (Siafi 739176) , celebrado entre o Ministério do Turismo e a Confederação Brasileira de Convention & Visitors Bureaux (CNPJ 07.359.752/0001-92) , que teve por objeto incentivar o turismo por meio da implementação do Projeto intitulado 'Brasil Show Case 2010/2011', face à não execução total ou parcial do objeto e à impugnação total ou parcial das despesas, bem como pelo desfalque, alcance, desvio ou desaparecimento de dinheiro, bens ou valores públicos causado por fraude/desvio, em afronta ao disposto no art. 70, parágrafo único, da Constituição Federal, c/c os arts. 66 e 145 do Decreto 93872/1986 e os arts. 56 e 63, § 1º, inc. II, alínea 'a', da Portaria Interministerial 127/MPOG/MF/CGU, de 29/5/2008;
	b)  condutas:
	b.1) do Sr. João Luiz dos Santos Moreira (CPF XXX.061.890-XX) , do Sr. Paulo César Boechat Lemos da Silva (CPF XXX.717.016-XX) e da Confederação Brasileira de Convention & Visitors Bureaux (CNPJ 07.359.752/0001-92) : não executar o objeto do convênio em sua integralidade ou executar de forma inadequada, conforme levantado pelo Ministério do Turismo por meio da Nota Técnica de Análise Financeira 88/2011 e Nota Técnica de Reanálise Financeira 739/2013 (peça 1, p. 93-99 e 106-111; e aplicar irregularmente os recursos transferidos por meio do convênio supracitado ao efetuar pagamentos à empresa Christian Jauch - ME por serviços não realizados ou realizados de modo precário, no montante de R$ 121.086,00;
	b.2) do Sr. Christan Jauch (CPF XXX.535.488-XX) : receber transferências de recursos do Convênio 928/2010 (Siafi 739176) , por meio da empresa individual Christian Jauch - ME (CNPJ 07.318.448/0001-05) , conforme se extrai das notas fiscais 241, 244 e 247 (peça 10, p. 93, 111 e 113) e seus pagamentos (peça 9, p. 2, 4 e 6-9; peça 10, p. 94, 112, 114 e 115) , por serviços não prestados ou executados de forma inadequada/precária;	
	c)  nexo de causalidade:
	c.1) do Sr. João Luiz dos Santos Moreira (CPF XXX.061.890-XX) , do Sr. Paulo César Boechat Lemos da Silva (CPF XXX.717.016-XX) e da Confederação Brasileira de Convention & Visitors Bureaux (CNPJ 07.359.752/0001-92) : ao não executar o objeto do convênio em sua integralidade, a empresa convenente e seus gestores deram causa ao dano ao erário; ainda, ao aplicar irregularmente os recursos transferidos pelo Ministério do Turismo, efetuando pagamentos por serviços não realizados à empresa Christian Jauch - ME, deram causa ao prejuízo ao erário no montante dos pagamentos realizados, que perfazem R$ 121.086,00;
	c.2) do Sr. Christan Jauch (CPF XXX.535.488-XX) : ao receber transferências de recursos do Convênio 928/2010 (Siafi 739176) , por meio da empresa individual Christian Jauch - ME (CNPJ 07.318.448/0001-05) , conforme se extrai das notas fiscais 241, 244 e 247 (peça 10, p. 93, 111 e 113) e seus pagamentos (peça 9, p. 2, 4 e 6-9; peça 10, p. 94, 112, 114 e 115) , por serviços não prestados ou executados de forma inadequada/precária, o representante legal da empresa contratada deu causa ao prejuízo ao erário no montante dos pagamentos recebidos, que perfazem R$ 121.086,00;
	d)  culpabilidade: será avaliada quando da apreciação do mérito do processo;
	e)  composição do débito:
	VALOR ORIGINAL (R$) 
	DATA DA OCORRÊNCIA

	67.086,00
	23/7/2010

	27.000,00
	4/8/2010

	18.000,00
	10/8/2010

	9.000,00
	20/8/2010

	121.086,00
	Total

45.3. informar aos responsáveis que, caso venham a ser condenados pelo Tribunal, o débito ora apurado será acrescido de juros de mora, nos termos do § 1º do art. 202 do RI/TCU; e
45.4. cientificar os responsáveis, ainda, de que na análise da resposta à citação será examinada a ocorrência de boa-fé em suas condutas e a inexistência de outra irregularidade nas contas. Em sendo constatadas essas circunstâncias, a liquidação tempestiva do débito atualizado monetariamente saneará o processo e o Tribunal julgará as contas regulares com ressalva dando-lhes quitação, na forma do disposto nos §§ 2º a 4º do art. 202 do Regimento Interno do TCU.
13.	Acolhendo a proposta de encaminhamento consignada na instrução à peça 12, a citação dos responsáveis foi promovida visando apresentação de defesa ou recolhimento do débito que lhes foram imputados, conforme demonstrado a seguir:
Tabela 1 - Citações realizadas
	Responsável
	Ofício de citação
	AR (peça) 
	Motivo devolução

		Número
	Data
	Peça
		
	Paulo Cesar Boechat Lemos da Silva
	389/2017
	29/8/2017
	16
	21
	Recebido (resposta à peça 34) 

	João Luiz dos Santos Moreira
	390/2017
	29/8/2017
	17
	28
	Recebido (resposta à peça 26) 

	Confederação Brasileira de Convention & Visitors Bureaux
	391/2017
	29/8/2017
	18
	25
	Mudou-se

	Christian Jauch*
	392/2017
	29/8/2017
	19
	20*
	Recebido, mas não houve resposta.

	Confederação Brasileira de Convention & Visitors Bureaux
	438/2017
	26/9/2017
	27
	29
	Desconhecido

	Confederação Brasileira de Convention & Visitors Bureaux
	501/2017
	31/10/2017
	33
	35
	Recebido (resposta à peça 36) 

*O Ofício de citação foi encaminhado ao endereço do responsável, conforme pesquisas no sistema CPF da Receita Federal (peça 15, p. 1) . 
14.	Após citações, houve apresentação das alegações de defesa pelos responsáveis, com exceção do Sr. Christan Jauch (CPF XXX.535.488-XX) . 
15.	No caso em tela, as citações foram realizadas em relação a duas irregularidades, quais sejam:
	a) não comprovação da boa e regular aplicação dos recursos do Convênio 928/2010 (Siafi 739176) , celebrado entre o Ministério do Turismo e a Confederação Brasileira de Convention & Visitors Bureaux (CNPJ 07.359.752/0001-92) , que teve por objeto incentivar o turismo por meio da implementação do Projeto intitulado 'Brasil Show Case 2010/2011', face à não execução total ou parcial do objeto, à impugnação total ou parcial das despesas e à falta de devolução de saldo de recursos federais do Convênio 928/2010 (Siafi 739176) , em afronta ao disposto no art. 70, parágrafo único, da Constituição Federal, c/c os arts. 66 e 145 do Decreto 93.872/1986 e os arts. 56, 57, parágrafo único, e 63, § 1º, inc. II, alíneas 'a', 'g' e 'h', da Portaria Interministerial 127/MPOG/MF/CGU, de 29/5/2008; e	b) não comprovação da boa e regular aplicação dos recursos do Convênio 928/2010 (Siafi 739176) , celebrado entre o Ministério do Turismo e a Confederação Brasileira de Convention & Visitors Bureaux (CNPJ 07.359.752/0001-92) , que teve por objeto incentivar o turismo por meio da implementação do Projeto intitulado 'Brasil Show Case 2010/2011', face à não execução total ou parcial do objeto e à impugnação total ou parcial das despesas, bem como pelo desfalque, alcance, desvio ou desaparecimento de dinheiro, bens ou valores públicos causado por fraude/desvio, em afronta ao disposto no art. 70, parágrafo único, da Constituição Federal, c/c os arts. 66 e 145 do Decreto 93872/1986 e os arts. 56 e 63, § 1º, inc. II, alínea 'a', da Portaria Interministerial 127/MPOG/MF/CGU, de 29/5/2008;
16.	Em resumo, o débito relacionado ao item 15.a, no valor de R$ 309.661,20, se refere à impugnação das despesas motivada pela transferência dos recursos para a conta do ente convenente, fato que afasta a possibilidade de confirmação do nexo causal financeiro entre os pagamentos efetuados e as prestações de serviços realizadas. Outro fator incluído no débito está relacionado ao saldo remanescente da conta do convênio, não devolvido ao ente concedente.
17.	Já a irregularidade 15.b, no valor de R$ 121.086,00, se refere às transferências realizadas da conta do convênio para a empresa Christian Jauch - ME (CNPJ 07.318.448/0001-05) sem que o convenente comprovasse a regular prestação dos serviços em contrapartida.
18.	Ocorre que, após citação, na instrução de peça 38, a Secex/AC constatou que as transferências realizadas à empresa Christian Jauch - ME (CNPJ 07.318.448/0001-05) , objeto da irregularidade aludida no item 15.b supra, foram operacionalizadas pelo gerente executivo da CBC&VB, Sr. Claubert Pereira de Oliveira (CPF XXX.259.366-XX) (peça 10, p. 103, 112, 114 e 115) , por meio de sua senha eletrônica. Já em relação às notas fiscais, embora não identifiquem o signatário do ateste (peça 10, p. 102, 111 e 113) , a assinatura/ateste presente nestes documentos é idêntica à do Sr. Claubert Pereira de Oliveira existentes nos termos de homologação acostados às páginas 101, 122, 153 e 164 da mesma peça 10.
19.	Considerando o feito, a Secex/AC considerou pertinente responsabilizar o Sr. Claubert Pereira de Oliveira (CPF XXX.259.366-XX) pelo débito apurado na irregularidade 15.b supra, em solidariedade aos demais responsáveis já identificados no item 45.2 da instrução localizada à peça 12.
20.	Nesse contexto, entendeu-se que os Srs. João Luiz dos Santos Moreira (CPF XXX.061.890-XX) , presidente, Paulo César Boechat Lemos da Silva (CPF XXX.717.016-XX) , vice-presidente, Sr. Claubert Pereira de Oliveira (CPF XXX.259.366-XX) , gerente executivo, e Christan Jauch (CPF XXX.535.488-XX) , representante da empresa contratada para execução dos serviços, assim como a Confederação Brasileira de Convention & Visitors Bureaux (CNPJ 07.359.752/0001-92) , deveriam responder solidariamente pelo débito no montante de R$ 121.086,00 (peça 12, itens 32 e 45.2) .
21.	Deste modo, diante das análises efetuadas, a instrução de peça 38, que contou com a anuência do dirigente da unidade técnica (Secex/AC - peça 39) , com fundamento nos arts. 10, § 1º, e 12, incisos I e II, da Lei 8.443/1992 c/c o art. 202, incisos I e II, do RI/TCU, propôs promover a citação dos responsáveis relacionada à irregularidade 16.b (peça 12, item 45.2) , incluindo entre os citados o Sr. Claubert Pereira de Oliveira (CPF XXX.259.366-XX) .
22.	Acolhendo a proposta de encaminhamento consignada na instrução à peça 38, a citação dos responsáveis foi promovida visando apresentação de defesa ou recolhimento do débito que lhes foram imputados, conforme demonstrado a seguir:
Tabela 2 - Citações realizadas
	Responsável
	Ofício de citação/Edital
	AR (peça) 
	Situação

		Número
	Data
	Peça
		
	Paulo Cesar Boechat Lemos da Silva
	OF 524/2018
	16/11/2018
	49
	54*
	Recebido (em 27/11/2018) , mas não respondido.

	João Luiz dos Santos Moreira***
	OF
523/2018
	16/11/2018
	50
	53*
	Recebido (em 28/11/2018) , mas não respondido.

	Christian Jauch*
	OF
520/2018
	16/11/2018
	47
	52*
	Recebido (em 27/11/2018) , mas não respondido****.

	Confederação Brasileira de Convention & Visitors Bureaux
	Edital
1/2019
	18/1/2019
	70
	71**
	'Recebido' (em 18/1/2019) , mas não respondido.

	Claubert Pereira de Oliveira
	OF
521/2018
	16/11/2018
	51
	62*
	Recebido (em 4/12/2018) , e respondido na peça 66.

*ofício encaminhado para o endereço do responsável contido no sistema CPF da Receita Federal (vide peças 42, 43, 45 e 46) 
**a citação por edital se deu após tentativas frustradas de citação postal em endereços obtidos em nos sistemas da Receita Federal e em outros sistemas custodiados pelo TCU (peças 44, 45, 65, 67, 68, e 69) .
*** o responsável faleceu, mas após receber a citação (peça 79) .
****a empresa constituiu advogado nos autos e pediu prorrogação de prazo (peças 73-78) ; esses fatos provam a notificação da citação.
O Sr. Claubert Pereira de Oliveira (CPF XXX.259.366-XX) encaminhou as alegações de defesa de peça 66.
Transcorrido o prazo regimental, os responsáveis João Luiz dos Santos Moreira (CPF XXX.061.890-XX) , Paulo César Boechat Lemos da Silva (CPF XXX.717.016-XX) , Christan Jauch (CPF XXX.535.488-XX) , e Confederação Brasileira de Convention & Visitors Bureaux (CNPJ 07.359.752/0001-92) permaneceram silentes.
 os responsáveis João Luiz dos Santos Moreira (CPF XXX.061.890-XX) , Paulo César Boechat Lemos da Silva (CPF XXX.717.016-XX) , e Confederação Brasileira de Convention & Visitors Bureaux (CNPJ 07.359.752/0001-92) , permaneceram silentes, mas não serão considerados revéis, pois trouxeram alegações de defesa para a irregularidade objeto da última citação, quando de citação anterior (vide item 13 supra) ;
 o responsável Christan Jauch (CPF XXX.535.488-XX) permaneceu silente, devendo ser considerado revel, nos termos do art. 12, §3º, da Lei 8.443/1992.
EXAME TÉCNICO
Da validade das notificações ao responsável Christan Jauch:
	Preliminarmente, cumpre tecer breves considerações sobre a forma como são realizadas as comunicações processuais no TCU. A esse respeito, destacam-se o art. 179, do Regimento Interno do TCU (Resolução 155, de 4/12/2002) e o art. 4º, inciso III, § 1º, da Resolução TCU 170, de 30 de junho de 2004, in verbis:
Art. 179. A citação, a audiência ou a notificação, bem como a comunicação de diligência, farse-ão:
I - mediante ciência da parte, efetivada por servidor designado, por meio eletrônico, fac-símile, telegrama ou qualquer outra forma, desde que fique confirmada inequivocamente a entrega da comunicação ao destinatário;
II - mediante carta registrada, com aviso de recebimento que comprove a entrega no endereço do destinatário;
III - por edital publicado no Diário Oficial da União, quando o seu destinatário não for localizado
 (...) 
Art. 3º As comunicações serão dirigidas ao responsável, ou ao interessado, ou ao dirigente de órgão ou entidade, ou ao representante legal ou ao procurador constituído nos autos, com poderes expressos no mandato para esse fim, por meio de:
I - correio eletrônico, fac-símile ou telegrama;
II - servidor designado;
III - carta registrada, com aviso de recebimento;
IV - edital publicado no Diário Oficial da União, quando o seu destinatário não for localizado, nas hipóteses em que seja necessário o exercício de defesa.
Art. 4º. Consideram-se entregues as comunicações:
I - efetivadas conforme disposto nos incisos I e II do artigo anterior, mediante confirmação da ciência do destinatário;
II - realizadas na forma prevista no inciso III do artigo anterior, com o retorno do aviso de recebimento, entregue comprovadamente no endereço do destinatário;
III - na data de publicação do edital no Diário Oficial da União, quando realizadas na forma prevista no inciso IV do artigo anterior.
§ 1º O endereço do destinatário deverá ser previamente confirmado mediante consulta aos sistemas disponíveis ao Tribunal ou a outros meios de informação, a qual deverá ser juntada ao respectivo processo.
 (...) 
Bem se vê, portanto, que a validade da citação via postal não depende de que o aviso de recebimento seja assinado pelo próprio destinatário da comunicação, o que dispensa, no caso em tela, a entrega do AR em 'mãos próprias'. A exigência da norma é no sentido de o Tribunal verificar se a correspondência foi entregue no endereço correto, residindo aqui a necessidade de certeza inequívoca. 
Não é outra a orientação da jurisprudência do TCU, conforme se verifica dos julgados a seguir transcritos:
São válidas as comunicações processuais entregues, mediante carta registrada, no endereço correto do responsável, não havendo necessidade de que o recebimento seja feito por ele próprio (Acórdão 3648/2013-TCU-Segunda Câmara, Relator Ministro JOSÉ JORGE) ;
É prescindível a entrega pessoal das comunicações pelo TCU, razão pela qual não há necessidade de que o aviso de recebimento seja assinado pelo próprio destinatário. Entregandose a correspondência no endereço correto do destinatário, presume-se o recebimento da citação. (Acórdão 1019/2008-TCU-Plenário, Relator Ministro BENJAMIN ZYMLER) ;
As comunicações do TCU, inclusive as citações, deverão ser realizadas mediante Aviso de Recebimento - AR, via Empresa Brasileira de Correios e Telégrafos, bastando para sua validade que se demonstre que a correspondência foi entregue no endereço correto. (Acórdão 1526/2007-TCU-Plenário, Relator Ministro AROLDO CEDRAZ) .
A validade do critério de comunicação processual do TCU foi referendada pelo Supremo Tribunal Federal, nos termos do julgamento do MS-AgR 25.816/DF, por meio do qual se afirmou a desnecessidade da ciência pessoal do interessado, entendendo-se suficiente a comprovação da entrega do 'AR' no endereço do destinatário:
Ementa: agravo regimental. Mandado de segurança. Desnecessidade de intimação pessoal das decisões do tribunal de contas da união. art. 179 do regimento interno do TCU. Intimação do ato impugnado por carta registrada, iniciado o prazo do art. 18 da lei nº 1.533/51 da data constante do aviso de recebimento. Decadência reconhecida. Agravo improvido.
O envio de carta registrada com aviso de recebimento está expressamente enumerado entre os meios de comunicação de que dispõe o Tribunal de Contas da União para proceder às suas intimações.
O inciso II do art. 179 do Regimento Interno do TCU é claro ao exigir apenas a comprovação da entrega no endereço do destinatário, bastando o aviso de recebimento simples. 
No caso vertente, as citações do responsável Christan Jauch se deram em endereços provenientes de pesquisas de endereços realizadas pelo TCU (vide tabelas 1 e 2 acima) , conforme pesquisas em endereços constantes nos sistemas CPF e CNPJ da Receita. A entrega dos ofícios citatórios nesses endereços ficou comprovada.
Da revelia do responsável Christan Jauch
Nos processos do TCU, a revelia não leva à presunção de que seriam verdadeiras todas as imputações levantadas contra os responsáveis, diferentemente do que ocorre no processo civil, em que a revelia do réu opera a presunção da verdade dos fatos narrados pelo autor (Acórdão 1009/2018-TCU-Plenário, Relator: Bruno Dantas; 2369/2013 - TCU - Plenário, Relator: Benjamim Zymler e 2449/2013 - TCU - Plenário, Relator: Benjamim Zymler) . Dessa forma, a avaliação da responsabilidade do agente não pode prescindir da prova existente no processo ou para ele carreada. 
Ao não apresentar sua defesa, o responsável deixou de produzir prova da regular aplicação dos recursos sob sua responsabilidade, em afronta às normas que impõem aos gestores públicos a obrigação legal de, sempre que demandados pelos órgãos de controle, apresentar os documentos que demonstrem a correta utilização das verbas públicas, a exemplo do contido no art. 93 do Decreto-Lei 200/1967: 'Quem quer que utilize dinheiros públicos terá de justificar seu bom e regular emprego na conformidade das leis, regulamentos e normas emanadas das autoridades administrativas competentes.' 
Mesmo as alegações de defesa não sendo apresentadas, considerando o princípio da verdade real que rege esta Corte, procurou-se buscar, em manifestações do responsável na fase interna desta Tomada de Contas Especial, se havia algum argumento que pudesse ser aproveitado a seu favor. 
No entanto, não foram apresentados documentos de defesa, por esse responsável, na fase interna.
Em se tratando de processo em que a parte interessada não se manifestou acerca das irregularidades imputadas, não há elementos para que se possa efetivamente aferir e reconhecer a ocorrência de boa-fé na conduta do responsável, podendo este Tribunal, desde logo, proferir o julgamento de mérito pela irregularidade das contas, conforme os termos dos §§ 2º e 6º do art. 202 do Regimento Interno do TCU. (Acórdão 2064/2011-TCU-Primeira Câmara (relator: Ubiratan Aguiar) , 6.182/2011-TCU-1ª Câmara (relator: Weber de Oliveira) , 4.072/2010-TCU-1ª Câmara (Relator: Valmir Campelo) , 1.189/2009-TCU-1ª Câmara (Relator: Marcos Bemquerer) , 731/2008-TCU-Plenário (Relator: Aroldo Cedraz) .
Dessa forma, o responsável Christan Jauch deve ser considerado revel, nos termos do art. 12, §3º, da Lei 8.443/1992, devendo as contas serem julgadas irregulares, condenando-o solidariamente ao débito apurado e aplicando-lhe a multa prevista no art. 57 da Lei 8.443/1992. Essa proposta só se alteraria, caso a defesa dos demais responsável seja capaz de elidir as irregularidades ocorridas ou alterar a visão acerca da responsabilização.
Das análises das alegações de defesa
Serão analisadas as seguintes alegações de defesa apresentadas pelos responsáveis:
		                       Tabela 3 - Alegações de defesa apresentadas
	Responsável
	Alegações de defesa

	Paulo Cesar Boechat Lemos da Silva
	peça 34

	João Luiz dos Santos Moreira
	peça 26

	Confederação Brasileira de Convention & Visitors Bureaux
	peça 36

	Claubert Pereira de Oliveira
	peça 66

Da defesa do responsável Paulo César Boechat Lemos da Silva
Passa-se a analisar as alegações de defesa do Sr. Paulo César Boechat Lemos da Silva (peça 26) . Para melhor organização desta instrução, cada argumento de defesa será apresentado e analisado separadamente.
Argumento de que foi notificado tardiamente
O responsável traz como argumento a afirmação de que recebeu a notificação de irregularidade muito depois da execução do convênio. 
Segundo ele, somente no dia 14/9/2017, teve conhecimento do processo acima referido, para apresentar sua defesa referente a não comprovação da boa e regular aplicação dos recursos recebidos oriundos do convênio 928/2010 (Siafi 739176) , celebrado entre a Confederação Brasileira de Convention & Visitors Bureaux, CNPJ 07.359.752/0001-92, com o Ministério do Turismo.
O próprio TCU informa que houve a prestação de contas parcial e final e também sucessivos pedidos de prorrogação de prazo, sem nunca ter sido enviado uma citação ou notificação pessoal comunicando a situação deste convênio a este peticionário, o que não é verdade quanto ao referido, podendo ser sim a editalícia, mas quanto a esta também nunca tomou conhecimento. 
No Relatório do Tomador de Contas Especial, nota-se claramente que não foi enviado anteriormente nenhum Ofício ou Notificação ao ora peticionário, mas apenas a citação. Não sendo, assim, justa a pecha de revel, muitos menos a aplicação de seus efeitos, pois não teve tempo hábil de apresentar sua defesa.
Há de se ressaltar que durante todo este tempo, o Ministério jamais enviou qualquer tipo de comunicado, notificação, intimação ou qualquer outro que seja, a este Peticionário.
Como se vê às folhas do Relatório do Tomador de Contas Especial, houve o envios de correspondências à Confederação, indicando que parte das contas foram reprovadas, mas não há nenhuma indicação de envio de cópias das mesmas a ora peticionário.
Não atentando para o fato de que na falta de resposta da Convenente, o Ministério do Turismo deveria ter comunicado a não aprovação da Prestação de Contas no endereço residencial dos Dirigentes da Entidade; o MTur, dizendo que havia esgotado as medidas administrativas internas, deveria por bem citar o ora peticionário até por Edital.
Como não foram cumpridos os requerimentos nem os pagamentos e não foram acatadas as defesas apresentadas pelo Presidente e pelo Interventor, somente agora o ora peticionário, vem tomar conhecimento da decisão de incluir o seu nome como responsável pelo Convênio. 
Que somente ao ter acesso ao conteúdo constante do Ofício 0389/2017 de 29/08/2017 e recebida em 14/09/2017, é que tomou conhecimento das solicitações de apresentação da Prestação de Contas, expedidas pelo MTur ao Sr. João Luiz dos Santos Moreira, então Presidente da Confederação  Brasileira de Convention & Visitors Bureaux, pois como já dito, não participava da parte administrativa e operacional da Confederação.
Análise da defesa
O argumento de defesa deve ser rejeitado.
Não se vislumbra prejuízos a defesa do responsável decorrentes de demora na notificação.
Note-se que esse Tribunal, em regra, considera como prazo máximo para notificação do responsável, o intervalo de dez anos desde a ocorrência dos fatos irregulares (art. 6º, inciso II, c/c art. 19 da IN/TCU 71/2012, modificada pela IN/TCU 76/2016) . A notificação em prazo superior poderia cecear a defesa.
Conforme Aviso de Recebimento de peça 21, o responsável foi notificado das irregularidades, via ofício citatório (peça 16) , em 14/9/2017. As irregularidades se deram entre 21/7/2010  e 20/8/2010.
Verifica-se, portanto, que não houve o transcurso de mais de dez anos desde o fato gerador sem que tenha havido a notificação do responsável acerca das irregularidades, pois o TCU realizou essa notificação antes de 10 anos se passarem. Embora a autoridade administrativa federal competente, do Ministério do Turismo, não tenha notificado o responsável na fase interna, a citação do TCU (em prazo menor que dez anos) supre essa omissão.
Arrazoados de que não realizou os atos que culminaram na irregularidade
O arrazoado do gestor é no sentido de que não realizou os atos de gestão que culminaram em pagamentos irregulares. Segundo ele, sua função estatutária não incluía a atribuição de realizar pagamentos, e os pagamentos realizados decorreram de uso indevido de sua senha bancária, por terceiro. Seguem principais trechos dessa argumentação.
O defendente afirma que, ocupou o cargo de Vice-Presidente institucional e, embora tivesse assinado o Instrumento de Convênio 928/2010 (Siaf 739176) relativo ao projeto 'Brasil Show Case 2010/2011', não participou do seu plano de trabalho e nem da gestão ou administração do mesmo, além do que não tinha acesso a deliberações acerca de contratações, fiscalizações e pagamentos dos serviços realizados e apontados no Convênio; e que também, não tem nesse momento o acesso aos referidos documentos do Convênio supra citado, pois nunca participou efetivamente da Administração da Confederação Brasileira de Convention & Visitors Bureaux.
Todas os atos, decisões e procedimentos relativos aos diversos Convênios efetuados foram feitas a partir de Brasília, sede da Confederação, e sob os auspícios do Presidente Sr. João Luiz dos Santos Moreira e do Vice-Presidente de Administração e Finanças, Sr. Elydio de Santoro Barros, à época responsáveis pela condução do Convênio 928/2010 (conforme documento de peça p. 12-13) .
Que, quando tomou conhecimento de que seu nome estava sendo utilizado nas transações bancárias sem o seu conhecimento e autorização para pagamento das atividades contratadas para realização do convênio, solicitou ao então Presidente, Sr. João Luiz dos Santos Moreira, que enviasse uma correspondência ao Banco do Brasil (peça 26, p. 15) , proibindo que quaisquer pagamentos fossem utilizados em seu nome, assim como solicitou o imediato cancelamento da senha eletrônica; que nunca foi utilizada pessoalmente pelo mesmo, porque, por desconhecimento e absoluta falta de habilidade, nunca em seus negócios privados ou empresariais, jamais se utilizou de ferramentas de computador e ou informática.
Além disso, observa-se no e-mail, datado de 2/7/2009 (peça 26, p. 17) , onde o Sr. Elydio Santoro de Barros, admite estar utilizando indevidamente a senha bancária do ora Peticionário; corrobora-se a isto, a minuta do instrumento procuratório anexo (peça 26, p. 19) que fora apresentado ao ora requerente em 25 de agosto de 2009, que se recusou imediatamente em assiná-la, porquanto nunca antes como membro de outras entidades, concordava em dar procuração em seu nome. Que em 15/9/2009, prevendo problemas na condução da administração da Confederação enviou pedido de providências ao Presidente da Confederação, dentre elas, informações sobre os Convênios firmados (peça 26, p. 21-23) .
Que como se vê da Ata da Assembleia Geral Ordinária da Confederação (peça 26, p. 25-29) , realizada em março de 2012, este peticionário, declarou que (grifo nosso) 'que todos devem estudar com muita atenção as proposições do Presidente Moreira, visando a recuperação financeira da nossa entidade. Infelizmente a entidade teve uma má assessoria por parte de pessoas próximas, que podem ter induzido a possíveis erros, e que apesar de ter assinado em conjunto diversos convênios, em confiança e boa-fé como vice-presidente, por obrigatoriedade estatutária, nunca teve nenhuma participação na gestão administrativa e financeira e nem demandou despesas na CBC&VB.
O Estatuto da Confederação (peça 26, p. 31-49) é claro, em seu artigo 21, onde elenca as competências do Vice-Presidente, cargo ocupado pelo ora Peticionário:
		  I-auxiliar o Diretor Presidente no desempenho de suas atribuições legais e estatutárias; e
II- substituir o Diretor Presidente em seus eventuais impedimentos ou ausências; 
III - substituir o Vice-Presidente de Administração e Finanças em seus eventuais impedimentos ou ausências.
Temos também, que o Estatuto em seu artigo 23 elenca de forma clara as atribuições do Vice-Presidente de Administração e Finanças, ocupado à época do Convênio 928/2010, pelo Sr. Elydio Santoro de Barros:
I - dirigir os trabalhos da tesouraria da CBC&VC, responsabilizando-se pela guarda e controle de todos bens e valores; 
II - zelar pelo cumprimento das obrigações financeiras da CBC&VB e pela exação no manuseio das respectivas contas: 
III - elaborar as demonstrações financeiras onde conste o montante das contribuições arrecadas e as aplicações correspondentes; 
IV - Em conjunto com o Diretor Presidente, ou na ausência deste, com um dos demais membros da Diretoria executiva, assinar cheques e demais compromissos, de qualquer natureza, da CBC$VB;
V - elaborar o balanço patrimonial e as demonstrações financeiras do exercício, a serem apreciadas pela Assembleia Geral.
Portanto, resta claro que o ora Peticionário, não possuía poderes, nem estatutários nem de ação, quanto à administração dos recursos advindos do Convênio 928/2010. Requerendo, assim, que seja excluído da condição de gestor, e, incluídos no rol de efetivos gestores, os Srs. João Luiz dos Santos Moreira e do Vice-Presidente de Administração e Finanças, Sr. Elydio de Santoro Barros, à época responsáveis pela condução do Convênio 928/2010. Junta-se à esta como prova suplementar, cópia de petição inicial de Ação de cobrança de alugueres (peça 26, p. 51-52) face à CBC&VB, onde se vê no Resumo dos Fatos, que a administração era feita pelos Sr. Elydio de Santoro Barros, João Luiz dos Santos Moreira e Marcio Santiago de Oliveira, onde resta comprovado a atuação e gestão destes frente ao caso em apreço.
Outrossim, a atribuição de efetuar a contratação de serviços, acompanhamento, fiscalização, liberação de pagamentos, recebimentos e demais assuntos pertinentes a essa área, era de responsabilidade exclusiva do Presidente João Luiz dos Santos Moreira juntamente com área administrativa e financeira.
Há de se diferenciar a figura do signatário do Convênio, com as figuras de gestor e responsável pelo mesmo. O Ora Peticionário, apenas figurou como signatário no Convênio, mas não como gestor.
Que os demais associados da entidade, quando tomaram conhecimento da forma como estava sendo feita a condução da gestão financeira e administrativa da Confederação pelo então Sr. Presidente João Luiz dos Santos Moreira, pediram a demissão e afastamento da mesma.
Análise da Defesa
A defesa do responsável não deve ser acolhida.
Em uma de suas linhas de defesas, o responsável informa que, enquanto vice-presidente da entidade, não teria competência estatutária sobre a realização de pagamentos. Contudo, os trechos do Estatuto da entidade convenente que ele apresentou, indicam o contrário:
Art. 18 - A Diretoria Executiva da CBC&VB (...) se constituirá dos seguintes cargos:
 (...) 
II- Vice-presidente
 (...) 
Art. 21 [funções do vice-presidente]
II- substituir o Diretor Presidente em seus eventuais impedimentos ou ausências; 
 (...) 
Art. 23 [funções do tesoureiro]
 (...) 
IV - Em conjunto com o Diretor Presidente, ou na ausência deste, com um dos demais membros da Diretoria executiva, assinar cheques e demais compromissos, de qualquer natureza, da CBC&VC;
Da leitura dos excertos acima, extrai-se que o tesoureiro da entidade realizaria o ato de pagamento em conjunto com o Diretor Presidente, e na ausência desse com alguns dos membros da Diretoria Executiva (um desses membros era o vice-presidente) . Desse modo, o documento estatuto previa situações em que o vice-presidente participaria dos pagamentos.
Outrossim, a própria existência de uma senha, dada ao vice-presidente, para realizar movimentações da conta bancária, demonstra que a previsão do Estatuto era posta em prática.
Em outra linha de defesa, o responsável informa que movimentaram a conta bancária do convênio utilizando sua senha. 
O fato de uso da senha do gestor, por si só, não elide a responsabilidade, especialmente no caso concreto, em que há indicativos de que o vice-presidente sabia do uso, não tomou medidas suficientes para encerrar a situação, e não há informe de que a senha foi roubada. Corroboram esses indicativos:
O pedido do gestor, via ofício, de que sua senha fosse cancelada, em 28/10/2010 (ou seja, após as irregularidades tenham ocorrido) -  (peça 26, p. 15) ;
Os e-mails em que o defendente reclamou que estavam usando sua senha, mas depois concordou com que a situação continuasse ocorrendo (peça 26, p. 17) ;
Uma procuração (não assinada) em que o defendente pretendia 'formalizar' a permissão para que terceiro movimentasse a conta em seu nome;
Ora, ao que tudo indica, o defendente tinha a competência para pagamentos, e o acesso à conta bancária, via a senha, para realizá-los, tendo deixado que terceiro, de posse de sua senha, fizesse pagamentos irregulares.
Não fica claro, conforme elementos dos autos, quando e como o tesoureiro passou a ter a senha do gestor, mas esses elementos demonstram, no mínimo, a desídia do defendente de saber e permitir que terceiro usasse sua senha, e em seu nome, fizesse pagamentos.  
Desse modo, os pagamentos realizados com recursos do convênio, com utilização da senha bancária do vice-presidente, ocorreram com sua responsabilidade, visto que, se tinha a incumbência estatutária, e os instrumentos para tanto (senha) , deveria ter zelado para que só fossem feitos pagamentos regulares. Mas ao contrário, permitiu que terceiro usasse sua senha (arcando com o risco de que esse cometesse erros) . Sem a contribuição do vice-presidente, não haveria a senha de um membro da diretoria, de modo que não poderia haver pagamentos.
Dos Pedidos 
Assim, é a presente para requerer a Vossa Excelência que de forma individual ou cumulativa:
 Determine a disponibilização e envio a este Peticionário, via CD, de todas as peças do processo ora em análise, a fim de que o Peticionário possa tomar ciência de todo o conteúdo do mesmo, haja vista que não possui condições de se deslocar até Brasília, devido ao seu estado de saúde, bem como não possuir também as condições financeiras para arcar com os custos de um procurador na capital;
 Autorizado o envio do CD com o conteúdo do processo, conceda um prazo de 60 (sessenta) dias para que de posse e apôs vista completa dos autos, possa o ora Peticionário efetuar sua Defesa de forma plena, de modo a não configurar cerceamento de defesa; 
Autorizar a coleta de prova testemunhal, no sentido de comprovar as alegações deste Peticionário quanto à sua ilegitimidade em participar do rol de responsáveis pelo ressarcimento de dano ao erário; 
 Proceda à retirada do nome do ora Peticionário do rol de responsáveis pelo Convênio 928/2010, haja vista que não existem provas de que o mesmo praticou qualquer ato de gestão na condução do mesmo e, que apenas figurou como signatário e não como gestor ou responsável pelo mesmo; Retirar o seu nome bem como proceder a inclusão dos nomes do Presidente João Luiz dos Santos Moreira e do Vice-Presidente de Administração e Finanças, Sr. Elydio de Santoro Barros, no polo passivo deste processo;
 Determine a total improcedência do pedido que corre contra o ora-requerente, sendo o mesmo julgado parte ilegítima na responsabilização e possível ressarcimento ao erário. 
Protesta ainda, pela juntada de provas - testemunhais ou documentais.
Por motivo de minha saúde e da minha mulher, ambos em grave tratamento médico, solicito a V.Exa., a dilatação da dilação do prazo desta defesa por mais 60 (sessenta) dias para que se possa fazer a eventual anexação de algum outro possível documento que venha a encontrar ou conseguir junto à atual Diretoria da Confederação Brasileira de Convention & Visitors Bureaux.
Análise dos Pedidos
Os pedidos não devem ser atendidos.
Quanto à determinação de envio de conteúdo via CD, o encaminhamento pelo TCU não era necessário, visto que conteúdo poderia ser solicitado via internet ou mesmo fisicamente na unidade de qualquer Estado da Federação, sem necessidade de que o defendente se deslocasse para Brasília
Em relação à prorrogação de prazo para a defesa em 60 dias, embora o 	TCU não a tenha concedido, esse tardou bastante na análise da presente defesa, de modo que houve prazo para uma nova defesa. Ademais, o defendente, conforme tabela 2 supra, recebeu nova citação, tendo oportunidade e prazo para apresentar uma nova defesa, e não o fez.
Quanto à juntada de provas testemunhais e documentais, essa poderia ter sido feita pelo defendente quando da sua defesa, ou após a última citação. De modo que houve oportunidade do defendente apresentar provas. Ademais, o próprio TCU também juntou ao processo provas (evidências) que entendeu suficiente para determinar a materialidade e a autoria das irregularidades.
No que concerne as solicitações para considerar a improcedência do pedido, ou retirar o responsável do rol de responsável, a análise da defesa do responsável indica que a irregularidade persiste e que o responsável deve continuar no aludido rol.  
Da análise procedida acima, verifica-se que os argumentos de defesa do responsável  não foram suficientes para elidir as irregularidades, nem sua responsabilidade. 
Da defesa do responsável João Luiz dos Santos Moreira
Passa-se a analisar as alegações de defesa do Sr. João Luiz dos Santos Moreira (peça 34) . Para melhor organização desta instrução, cada argumento de defesa será apresentado e analisado separadamente.
Argumento de que tem dificuldades de se defender e de que a comprovação do convênio não cabe a ele
O responsável traz como argumento a afirmação de tem dificuldades de realizar sua defesa por dois motivos:
 sua gestão se encerrou em 2012, e a atual gestão, por questões de política, sonegam-lhe documentos da execução do ajuste;
 o escritório da CBC&VB em Brasília foi fechado, pela retomada das instalações pelo proprietário
O gestor informa ainda que, estando fora da gestão da entidade desde 2012, e o parecer que reprovou o convênio, Nota Técnica de Reanálise Financeira número 739/2013, é do ano de 2013. Logo caberiam aos gestores atuais da CBC&VB regularizar as pendências verificadas.
Análise da defesa
O argumento de defesa deve ser rejeitado.
A dificuldade de defesa alegada poderia inicialmente ser evitada no caso desse gestor ter, ao sair da gestão, ter guardado cópias digitais do convênio.
Ademais, a suposta negativa de disponibilização de cópias de documentos pela atual gestão não foi comprovada. O gestor poderia ter trazido na defesa (mas não trouxe) documentos de protocolo de se pedido de documentação junto à entidade convenente, bem como protocolos que comprovassem que documentos disponibilizou à nova gestão os documentos que ora o TCU lhe exige. Havia ainda a possibilidade do gestor trazer comprovantes de pedido de documentação na esfera judicial. Na ausência de provas da negativa, o argumento não será acolhido.
A afirmação de que caberiam aos gestores atuais da CBC&VB regularizar as pendências verificadas também não deve prosperar. 
O defendente era o gestor principal da entidade até o ano de 2012, as falhas ocorreram no ano de 2010. Além do dever de utilizar bem os recursos do convênio, ele tinha o dever de demonstrar, via prestação de contas e complementações a esta, a regular gestão do ajuste.
No caso vertente, ele não demonstrou ter utilizado bem os recursos do convênio, de modo que os documentos que sua gestão apresentou indica que foram pagos serviços não executados.
Arrazoado de que comprovou a boa e regular gestão dos recursos
Na vigência do instrumento e, durante o meu período no exercício da Presidência-executiva da entidade, foram feitas todas as devidas prestações de contas, que obedeceram à risca o correspondente Plano de Trabalho, inclusive quanto a execução física, execução financeira e cronograma de realização e prestação de contas, parcial e final, junto ao Ministério do Turismo a quem compete a guarda da documentação original da execução do convênio.
Destaca-se que os pedidos de complementação de documentos só deve ter como justificativa, uma vez que as prestações de contas parciais e final foram devidamente realizadas, a perda, o desvio ou a guarda insegura das tomadas de contas apresentadas pela CBC&VB, e, aí sim, com a forte suspeita de responsabilização do Ministério do Turismo e dos agentes públicos responsáveis pelo manuseio destes registros no grave período em que foi objeto a área de Convênios do Ministério do Turismo pela Operação Voucher.
O ofício deste Tribunal de Contas da União determina que o endereçamento a mim, tem como origem o fato de eu ser o signatário do Convênio, na condição de titular da Convenente e, isto não esgota ou atribui a mim a responsabilização, mesmo que solidária, mas é necessário observar quem realmente deu causa ao dano e, neste caso a minha posição de responsável pela assinatura do Convênio nada tem a ver com os colaboradores ou pessoas e empresas contratadas pela entidade que efetivamente executaram o plano de trabalho.
Ratifico que não há, na documentação recebida do Ministério do Turismo e do Tribunal de Contas da União, qualquer execução, ação ou inação, culposa ou dolosa, que possa atribuir a mim, na condição exclusiva de signatário do Convênio, nexo de casualidade que possa ter gerado qualquer dano ao erário, haja vista que a entidade realizou todas as atividades e responsabilidades descritas no Plano de Trabalho e consignadas em Convênio no período em que exerci a sua presidência-executiva
O TCU no processo TC Processo 015.025/2015-2, que analisou o Convênio número 700004/2008, excluiu a responsabilidade do Sr. Paulo César Boechat Lemos da Silva (que foi vice-presidente na CBC&VB na época que geri essa instituição) , em razão do fato de que esse senhor apenas assinou o termo de convênio.
Não há também condições de identificar na minha condição de Presidente, à época, da entidade, qualquer ato de impute a mim culpabilidade, seja pela minha não participação em todo e qualquer ato referente a execução do ajuste, assim como nas irregularidades apontadas por desfalque, alcance, desvio ou desaparecimento de dinheiro, bens ou valores públicos causados por fraude/desvio e, se isto ocorreu, necessita da efetiva identificação dos gestores responsáveis pela execução do convênio.
Análise da defesa
O argumento de defesa deve ser rejeitado.
Cabe lembrar as irregularidades e condutas imputadas ao responsável no âmbito das citações:
irregularidade: não comprovação da boa e regular aplicação dos recursos do Convênio 928/2010 (Siafi 739176) , celebrado entre o Ministério do Turismo e a Confederação Brasileira de Convention & Visitors Bureaux (CNPJ 07.359.752/0001-92) , que teve por objeto incentivar o turismo por meio da implementação do Projeto intitulado 'Brasil Show Case 2010/2011', face à não execução total ou parcial do objeto, à impugnação total ou parcial das despesas e à falta de devolução de saldo de recursos federais do Convênio 928/2010 (Siafi 739176) , em afronta ao disposto no art. 70, parágrafo único, da Constituição Federal, c/c os arts. 66 e 145 do Decreto 93.872/1986 e os arts. 56, 57, parágrafo único, e 63, § 1º, inc. II, alíneas 'a', 'g' e 'h', da Portaria Interministerial 127/MPOG/MF/CGU, de 29/5/2008;
	b)  condutas: não executar o objeto do convênio em sua integralidade ou executar de forma inadequada, conforme levantado pelo Ministério do Turismo por meio da Nota Técnica de Análise Financeira 88/2011 e Nota Técnica de Reanálise Financeira 739/2013 (peça 1, p. 93-99 e 106-111) ; e aplicar irregularmente os recursos federais transferidos por meio do convênio supracitado ao efetuar pagamentos por serviços não realizados ou transferi-los para conta pessoal da empresa convenente, no montante de R$ 309.661,20, conforme itens 19-23 desta instrução;
	a) irregularidade: não comprovação da boa e regular aplicação dos recursos do Convênio 928/2010 (Siafi 739176) , celebrado entre o Ministério do Turismo e a Confederação Brasileira de Convention & Visitors Bureaux (CNPJ 07.359.752/0001-92) , que teve por objeto incentivar o turismo por meio da implementação do Projeto intitulado 'Brasil Show Case 2010/2011', face à não execução total ou parcial do objeto e à impugnação total ou parcial das despesas, bem como pelo desfalque, alcance, desvio ou desaparecimento de dinheiro, bens ou valores públicos causado por fraude/desvio, em afronta ao disposto no art. 70, parágrafo único, da Constituição Federal, c/c os arts. 66 e 145 do Decreto 93872/1986 e os arts. 56 e 63, § 1º, inc. II, alínea 'a', da Portaria Interministerial 127/MPOG/MF/CGU, de 29/5/2008;
	b.1) do Sr. João Luiz dos Santos Moreira (CPF XXX.061.890-XX) , do Sr. Paulo César Boechat Lemos da Silva (CPF XXX.717.016-XX) e da Confederação Brasileira de Convention & Visitors Bureaux (CNPJ 07.359.752/0001-92) : não executar o objeto do convênio em sua integralidade ou executar de forma inadequada, conforme levantado pelo Ministério do Turismo por meio da Nota Técnica de Análise Financeira 88/2011 e Nota Técnica de Reanálise Financeira 739/2013 (peça 1, p. 93-99 e 106-111; e aplicar irregularmente os recursos transferidos por meio do convênio supracitado ao efetuar pagamentos à empresa Christian Jauch - ME por serviços não realizados ou realizados de modo precário, no montante de R$ 121.086,00;
As falhas apontadas ao defendente na citação indicam a ocorrência de irregularidades graves e débitos. E esse gestor não foi responsabilizado por ter 'meramente assinado o termo de convênio'. A assinatura do ajuste significa a concordância com os termos desse, e traz obrigação à entidade e ao seu gestor. Seguem algumas obrigações existentes no ajuste: 
Cumprir o convênio com eficácia (cláusula terceira, item II, alínea 'a') ;
Prestar contas (cláusula décima terceira) .
Note-se que cabia o senhor João Luiz dos Santos Moreira, na condição de gestor máximo da entidade e signatário do ajuste, zelar para as condições do ajuste do ajuste fossem cumpridas. Mas elas não foram, de modo que o gestor deve ser responsabilizado.
Do exame procedido acima, verifica-se que os argumentos de defesa do responsável  não foram suficientes para elidir as irregularidades, nem sua responsabilidade. 
Da defesa do responsável Confederação Brasileira de Convention & Visitors Bureaux
Passa-se a analisar as alegações de defesa da Confederação Brasileira de Convention & Visitors Bureaux (peça 36) . Para melhor organização desta instrução, cada argumento de defesa será apresentado e analisado separadamente.
Argumentos de Defesa
O responsável pela entidade, Sr. Márcio Santiago de Oliveira, traz apenas informações gerais sobre sua situação na entidade, e trata de falar das funções de alguns responsáveis, opinando sobre as responsabilidades deles nas irregularidades. Seguem alguns trechos da defesa.
Nunca fui presidente da Confederação Brasileira de Convention & Visitors Bureau e não participei da contratação, gestão, assinatura de cheques, transferências bancárias, pagamentos, etc, afetos ao convênio acima. 
Fui indicado para ser interventor junto à CBC&VB - CONFEDERAÇÃO BRASILEIRA DE CONVENTION &VISITORS BUREAU em janeiro de 2014.
Aos 16 de outubro último [de 2017], renunciei a missão e encerrei as minhas atividades como INTERVENTOR da entidade acima referida.
Nunca fui presidente da Confederação Brasileira de Convention & Visitors Bureau e que não participei da contratação, gestão, assinatura de cheques, transferências bancárias, pagamentos, etc, afetos ao convênio acima. 
No período em que atuei como interventor, identifiquei como responsáveis pela contratação e pagamentos de todos os compromissos afetos ao convênio em questão, os Srs. JOÃO LUIZ DOS SANTOS MOREIRA - Presidente da CBC&VB, portador do RG 600528756-SSP-RS, CPF: XXX.061.890-XX, residente à Rua Portugal, 379, Apto. 201, Bairro Higienópolis, na cidade de Porto Alegre - RS e o Sr. ELYDIO SANTORO DE BARROS - Vice-Presidente Administrativo e Financeiro da CBC&VB , residente à SRTVS Quadra 701 Bloco O Salas 637/638 Edifício Multiempresarial - Asa Sul, CEP: 70340-000 na cidade de Brasília. Ambos detinham todas as senhas das contas bancárias e procederam todas as avaliações e aprovações de relatórios das rubricas, acompanhamentos, autorizações, transferências e pagamentos afetos ao convênio supra.
Salvo melhor juízo, o Sr. Paulo César Boechat Lemos da Silva, embora tendo assinado o contrato inicial, atuou de boa fé em todo o processo, sendo que, os pagamentos efetuados foram realizados através de sua senha bancária sem o seu consentimento.
Durante o período da intervenção, procedi inúmeras reuniões e assembleias com o intuito de oportunizar aos gestores financeiros mencionados no item 4 (quatro) acima, para que apresentassem todos os elementos necessários para a prestação de contas. Em nenhuma das notificações, os notificados compareceram. 
A par destes chamamentos, procedemos inúmeras diligências em Brasília e a órgãos federais no sentido de buscar os documentos da entidade; neste contexto, nos dirigimos ao juízo onde tramitou a ação de despejo na tentativa de identificar, sem sucesso, o paradeiro de todo o acervo da entidade; procedi, ainda a lavratura de um Boletim de Ocorrência e muitas outras diligências.
Infelizmente, muito poderia ter sido apurado, todavia, sem poder de polícia, ficaram prejudicados esclarecimentos vitais para a elucidação de procedimentos efetuados pelo então Presidente João Luiz dos Santos Moreira e pelo Vice-Presidente Elydio Santoro de Barros. 
Isto posto, informo a V.Exa., que procedi a minha renúncia do cargo de Interventor da Confederação Brasileira de Convention & Visitors Bureau, agradecendo a todos que me apoiaram nesta difícil missão de apurar atividades realizadas pelos gestores acima. Solicito finalmente, que doravante todas as correspondências sejam encaminhadas aos verdadeiros responsáveis acima mencionados.
Análise da defesa
Os argumentos de defesa devem ser rejeitados. Não foram trazidas razões de defesa para a entidade convenente. O então responsável pela entidade apenas trouxe informações sobre a sua gestão (posterior ao convênio) e algumas opiniões sobre ex-gestores da entidade. Mas não encaminhou provas de defesas, nem mesmo de suas alegações.
Do exame procedido acima, verifica-se que os argumentos de defesa do responsável não foram suficientes para elidir as irregularidades, nem a responsabilidade da entidade. 
Da defesa do responsável Claubert Pereira de Oliveira
Passa-se a analisar as alegações de defesa de Claubert Pereira de Oliveira (peça 66) . Para melhor organização desta instrução, cada argumento de defesa será apresentado e analisado separadamente.
Argumentos acerca da Negativa de Autoria
O responsável afirma que não era incumbido de realizar contratações e pagamentos na época que trabalhava na entidade convenente.
Segundo ele, os responsáveis pela realização de realizar contratações e pagamentos eram os Srs. João Luiz dos Santos Moreira e Paulo César Boechat Lemos da Silva, na condição de presidente e vice-presidente da empresa convenente. Tal alternativa toma como base o fato de que apenas eles possuíam todas as senhas das contas bancárias e procederam todas as avaliações e aprovações de relatórios das rubricas, acompanhamentos, transferências e pagamentos relacionados ao referido convênio.
Prova disso é a procuração (peça 66, p. 11) dada pelos Srs. João Luiz dos Santos Moreira e Paulo César Boechat Lemos da Silva ao defendente, que permitia apenas a emissão de avisos de débito e crédito, serviços de cobrança, alteração de limites, cadastramento de clientes e fornecedores para transferências de valores e pagamentos, requerer talonários de cheques, retirar cheques e documentos devolvidos, solicitar certidões negativas, assinar requerer e entregar documentos 
Nesse sentido, o defendente era apenas o cadastrador de clientes, que realizava a inscrição de pagamentos, mas sem o poder de realizá-los.
Conforme e-mails anexos (peça 66, p. 13-17) , o defendente recebia do Sr. Genesis Cavalcante a ordem para cadastrar as notas fiscais de pagamentos de empresas, e só prossegui após as ordem dos Srs. João Luiz e Elydio (peça 66, p. 19) .
Ademais, o alegante informa que os comprovantes de pagamentos (peça 10, p. 103, 112, 114 e 115) só aparecem registrados em nome do defendente devido a ele ter impresso segunda via de tais documentos, conforme exemplo de peça 66, p. 5, referente a pagamento de 20/8/2010, mas com emissão em 6/9/2010.
Análise da defesa
Os argumentos de defesa não devem ser acolhidos. 
Ao contrário do afirmado pela defesa, os comprovantes de pagamentos (peça 10, p. 103, 112, 114 e 115) indicam que quem realizou as transferências aludidas foram o Sr. Claubert Pereira de Oliveira, pois contêm o texto 'transação efetuada com sucesso por - J5395759 Claubert Pereira de Oliveira'.
Ademais, o defendente não estava inserido apenas nos processos administrativos de pagamento, pois, ao contrário do que afirmou, no fluxo administrativo ele esteve também envolvido na contratação e no atesto (liquidação das notas fiscais) do convênio, conforme atestam os documentos de peça 10, p. 102 (ele aprovou orçamento de empresa a ser contratada) e 103 (ele atestou a nota fiscal que ele mesmo pagou depois) , por exemplo. 
Argumentos acerca da Ausência de Nexo Causal
O alegante, invocando os fatos já afirmados na seção 'Negativa de Autoria' (parágrafos 124-129 acima) , informa não ter havido nexo entre a sua conduta e a irregularidade ocorrida, pois ele não emitiu os comprovantes de pagamento.
Análise da defesa
A alegação deve ser rejeitada.
Ocorre que, como já dito acima:
	a) Ao contrário do afirmado pela defesa, os comprovantes de pagamentos (peça 10, p. 103, 112, 114 e 115) indicam que quem realizou as transferências aludidas foram o Sr. Claubert Pereira de Oliveira, pois contêm o texto 'transação efetuada com sucesso por - J5395759 Claubert Pereira de Oliveira'.
Ademais, o defendente não estava inserido apenas nos processos administrativos de pagamento, pois, ao contrário do que afirmou, no fluxo administrativo ele esteve também envolvido na contratação e no atesto (liquidação das notas fiscais) do convênio, conforme atestam os documentos de peça 10, p. 102 (ele aprovou orçamento de empresa a ser contratada) e 103 (ele atestou a nota fiscal que ele mesmo pagou depois) , por exemplo. 
Sendo assim, provou-se o nexo causal entre conduta do responsável e irregularidade.
Do exame procedido acima, verifica-se que os argumentos de defesa do responsável não foram suficientes para elidir as irregularidades, nem sua responsabilidade. 
Prescrição da Pretensão Punitiva
Vale ressaltar que a pretensão punitiva do TCU, conforme Acórdão 1441/2016-TCU-Plenário, Relator: Benjamin Zymler, que uniformizou a jurisprudência acerca dessa questão, subordina-se ao prazo geral de prescrição indicado no art. 205 do Código Civil, que é de dez anos, contado da data de ocorrência da irregularidade sancionada, nos termos do art. 189 do Código Civil, sendo este prazo interrompido pelo ato que ordenar a citação, a audiência ou a oitiva dos responsáveis.
No caso em exame, a perspectiva de aplicação de penalidade aos responsáveis não foi alcançada pela prescrição, uma vez que as irregularidades sancionadas se deram entre 21/7/2010 e 20/8/2010, e os atos de ordenação das citações ocorreram em 29/8/2017 (peça 14) e em 14/11/2018 (peça 41) , ou seja, em prazos inferiores a dez anos.
CONCLUSÃO
Em face da análise promovida na seção 'Exame Técnico', verifica-se que o responsável Christan Jauch não logrou comprovar a boa e regular aplicação dos recursos, instado a se manifestar, optou pelo silêncio, configurando a revelia, nos termos do §3º, do art. 12, da Lei 8.443/1992. Além disso, propõe-se rejeitar as alegações de defesa dos responsáveis João Luiz dos Santos Moreira, Paulo César Boechat Lemos da Silva, Claubert Pereira de Oliveira, e Confederação Brasileira de Convention & Visitors Bureaux, uma vez que não elidiram as irregularidades a ele atribuídas, e nem afastaram o valor do débito apurado. Ademais, inexistem nos autos elementos que demonstrem a boa-fé dos responsáveis ou a ocorrência de outras excludentes de culpabilidade.
Verifica-se também que não houve a prescrição da pretensão punitiva, conforme análise já realizada.
Tendo em vista que não constam dos autos elementos que permitam reconhecer a boa-fé dos responsáveis, sugere-se que as suas contas sejam julgadas irregulares, nos termos do art. 202, § 6º, do Regimento Interno do TCU, com a imputação do débito atualizado monetariamente e acrescido de juros de mora, nos termos do art. 202, §1º do Regimento Interno do TCU, descontado o valor eventualmente recolhido, com a aplicação da multa prevista no art. 57 da Lei 8.443/1992.
 Ressalta-se que a análise da boa-fé relativa a pessoa jurídica de direito privado é realizada considerando as condutas de seus administradores, uma vez que os atos destes obrigam a pessoa jurídica, desde que exercidos nos limites dos poderes definidos no ato constitutivo do ente, nos termos do art. 47 do Código Civil (Acórdão 1723/2016-TCU-Plenário, Ministro-Relator Raimundo Carrero) . 
PROPOSTA DE ENCAMINHAMENTO
143.	Diante do exposto, submetemos os autos à consideração superior, propondo ao Tribunal:
considerar revel o responsável Christan Jauch (CPF XXX.535.488-XX) , dando-se prosseguimento ao processo, com fulcro no art. 12, § 3º, da Lei 8.443/1992; 
rejeitar as alegações de defesa apresentadas pelos responsáveis João Luiz dos Santos Moreira (CPF XXX.061.890-XX) , Paulo César Boechat Lemos da Silva (CPF XXX.717.016-XX) , Claubert Pereira de Oliveira (CPF XXX.259.366-XX) , e Confederação Brasileira de Convention & Visitors Bureaux (CNPJ 07.359.752/0001-92) ; 
julgar irregulares, nos termos dos arts. 1º, inciso I, 16, inciso III, alínea 'c', da Lei 8.443/1992, c/c os arts. 19 e 23, inciso III, da mesma Lei, as contas dos responsáveis João Luiz dos Santos Moreira (CPF XXX.061.890-XX) ; Paulo César Boechat Lemos da Silva (CPF XXX.717.016-XX) ; Claubert Pereira de Oliveira (CPF XXX.259.366-XX) ; Confederação Brasileira de Convention & Visitors Bureaux (CNPJ 07.359.752/0001-92) ; e Christan Jauch (CPF XXX.535.488-XX) , condenando-os solidariamente ao pagamento das importâncias a seguir especificadas, atualizadas monetariamente e acrescidas dos juros de mora, calculadas a partir das datas discriminadas até a data da efetiva quitação do débito, fixando-lhes o prazo de quinze dias, para que comprovem, perante o Tribunal, o recolhimento das referidas quantias aos cofres do Tesouro Nacional, nos termos do art. 23, inciso III, alínea 'a', da citada lei, c/c o art. 214, inciso III, alínea 'a', do Regimento Interno do TCU:
Débito solidário relacionado aos responsáveis João Luiz dos Santos Moreira (CPF XXX.061.890-XX) , Paulo César Boechat Lemos da Silva (CPF XXX.717.016-XX) , e Confederação Brasileira de Convention & Visitors Bureaux (CNPJ 07.359.752/0001-92) :
	VALOR ORIGINAL (R$) 
	DATA DA OCORRÊNCIA

	309.661,20
	21/7/2010

Débito solidário relacionado aos responsáveis João Luiz dos Santos Moreira (CPF XXX.061.890-XX) , Paulo César Boechat Lemos da Silva (CPF XXX.717.016-XX) , Claubert Pereira de Oliveira (CPF XXX.259.366-XX) , e Confederação Brasileira de Convention & Visitors Bureaux (CNPJ 07.359.752/0001-92) :
	VALOR ORIGINAL (R$) 
	DATA DA OCORRÊNCIA

	67.086,00
	23/7/2010

	27.000,00
	4/8/2010

	18.000,00
	10/8/2010

	9.000,00
	20/8/2010

	121.086,00
	Total

aplicar individualmente aos responsáveis João Luiz dos Santos Moreira (CPF XXX.061.890-XX) ; Paulo César Boechat Lemos da Silva (CPF XXX.717.016-XX) ; Claubert Pereira de Oliveira (CPF XXX.259.366-XX) ; Confederação Brasileira de Convention & Visitors Bureaux (CNPJ 07.359.752/0001-92) ; e Christan Jauch (CPF XXX.535.488-XX) , a multa prevista no art. 57 da Lei 8.443/1992 c/c o art. 267 do Regimento Interno do TCU, fixando-lhes o prazo de quinze dias, a contar da notificação, para que comprovem, perante o Tribunal (art. 214, III, alínea 'a', do Regimento Interno do TCU) , o recolhimento da dívida aos cofres do Tesouro Nacional, atualizada monetariamente desde a data do acórdão que vier a ser proferido por este Tribunal até a data do efetivo recolhimento, se paga após o vencimento, na forma da legislação em vigor;
autorizar, desde logo, a cobrança judicial das dívidas, caso não atendidas as notificações, na forma do disposto no art. 28, inciso II, da Lei 8.443/1992;
autorizar também, desde logo, se requerido, com fundamento no art. 26, da Lei 8.443, de 1992, c/c o art. 217, §§ 1º e 2º do Regimento Interno do TCU, o parcelamento da (s) dívida (s) em até 36 parcelas, incidindo, sobre cada parcela, corrigida monetariamente, os correspondentes acréscimos legais, fixando-lhe o prazo de quinze dias, a contar do recebimento da notificação, para comprovar, perante o Tribunal, o recolhimento da primeira parcela, e de trinta dias, a contar da parcela anterior, para comprovar os recolhimentos das demais parcelas, devendo incidir, sobre cada valor mensal, atualizado monetariamente, os juros de mora devidos, no caso do débito, na forma prevista na legislação em vigor, alertando os responsáveis de que a falta de comprovação do recolhimento de qualquer parcela importará o vencimento antecipado do saldo devedor, nos termos do § 2º do art. 217 do Regimento Interno deste Tribunal; 
enviar cópia do Acórdão a ser prolatado à Procuradoria da República no Distrito Federal, nos termos do § 3º do art. 16 da Lei 8.443/1992, c/c o § 7º do art. 209 do Regimento Interno do TCU, para adoção das medidas cabíveis; e
enviar cópia do Acórdão que vier a ser proferido ao Ministério do Turismo e aos responsáveis, para ciência;
informar à Procuradoria da República no Distrito Federal, ao Ministério do Turismo e aos responsáveis que a presente deliberação, acompanhada do Relatório e do Voto que a fundamenta, está disponível para a consulta no endereço www.tcu.gov.br/acordaos, além de esclarecer que, caso requerido, o TCU poderá fornecer sem custos as correspondentes cópias, de forma impressa; e
informar à Procuradoria da República no Distrito Federal que, nos termos do parágrafo único do art. 62 da Resolução TCU 259/2014, os procuradores e membros do Ministério Público credenciados nesta Corte podem acessar os presentes autos de forma eletrônica e automática, ressalvados apenas os casos de eventuais peças classificadas como sigilosas, as quais requerem solicitação formal."
2.	Por sua vez, o Ministério Público manifesta-se de acordo com a proposta alvitrada pela SecexTCE na instrução que integra a peça 83, com as seguintes ressalvas:
	"a) faltou a inclusão do nome do Sr. Christan Jauch (CPF XXX.535.488-XX) na relação de responsáveis solidários pelo débito no valor total de R$ 121.086,00 (peça 83, p. 19-20, item 143-c) ;
	b) ante a informação de que o Sr. João Luiz dos Santos Moreira (CPF XXX.061.890-XX) faleceu em 20/10/19 (peça 79) , entendemos que não é cabível a aplicação da multa prevista no artigo 57 da Lei 8.443/1992 ao aludido responsável (peça 83, p. 20, item 143-d) ."
	É o relatório.

8.1. Fabio Eduardo Martins Solito (204287/OAB-SP), representando Christian Jauch.  
8.2. Leandro Garcia Rufino (30.648/OAB-DF) e outros, representando Claubert Pereira de Oliveira.

Procurador Marinus Eduardo De Vries Marsico.

TOMADA DE CONTAS ESPECIAL. MINISTÉRIO DO TURISMO. NÃO COMPROVAÇÃO DA BOA E REGULAR APLICAÇÃO DOS RECURSOS. CITAÇÃO. REVELIA DE UM RESPONSÁVEL. NÃO ACOLHIMENTO DAS ALEGAÇÕES DE DEFESA. DÉBITO. MULTA.

TOMADA DE CONTAS ESPECIAL (TCE)

Secretaria de Controle Externo de Tomada de Contas Especial (SecexTCE).

Trata-se de Tomada de Contas Especial (TCE) instaurada pelo Ministério do Turismo, em desfavor dos Srs. João Luiz dos Santos Moreira e Paulo César Boechat Lemos da Silva, na condição de presidente e vice-presidente da empresa convenente, e da Confederação Brasileira de Convention & Visitors Bureaux (CBC&VB) , convenente, em razão de irregularidade na execução física e financeira do Convênio 928/2010 (Siafi 739176) , celebrado com o referido Ministério, que teve por objeto incentivar o turismo por meio da implementação do Projeto intitulado "Brasil Show Case 2010/2011".
2.	O valor total do convênio foi de R$ 636.740,00, dos quais R$ R$ 573.066,00 foram repassados pelo concedente, mediante ordem bancária 2010OB801208 (peça 1, p.67; peça 9, p. 2) , e R$ 63.674,00 foram fixados como contrapartida do convenente. A vigência do convênio foi de 21/6/2010 a 29/1/2011. 
3.	O beneficiário do convênio apresentou a prestação de contas parcial e final entre 19/4/2011 e 20/7/2011 (peça 1, p. 71 e 82) , após sucessivos pedidos de prorrogação de prazo (peça 1, p. 69 e 83) . A prestação de contas foi apreciada por meio de pareceres e relatórios entre 14/9/2011 e 18/11/2013 (peça 1, p. 87-91, 93-99; peça 11, p. 136-145) .
4.	Após a reprovação da prestação de contas final do Convênio 928/2010 (Siafi 739176) , com a glosa do valor integral (peça 11, p. 136-145) , e escoado o prazo concedido sem que o notificado houvesse demonstrado ter efetuado o recolhimento do débito, a instauração desta TCE foi autorizada por despacho emitido em 31/3/2014 (peça 1, p. 116-117) , ao tempo em que a respectiva inscrição no Sistema Integrado de Administração Financeira (Siafi) foi promovida em 23/10/2015 (peça 1, p. 143-145) .
5.	A Secretaria Federal de Controle Interno da Controladoria-Geral da União emitiu Relatório de Auditoria 2303/2015 (peça 1, p. 159-163) em que anuiu com o Relatório de Tomada de Contas Especial 420/2015. Tal posição foi acompanhada pelas demais instâncias do referido órgão de controle interno, posto que o certificado de auditoria (peça 1, p. 165) e o parecer do dirigente do órgão de controle interno (peça 1, p. 166) veicularam manifestações pela irregularidade das contas. Em seguida, de acordo com o pronunciamento ministerial (peça 1, p. 169) , o Ministro de Estado do Turismo atestou haver tomado conhecimento das conclusões contidas no relatório e certificado de auditoria, bem como no parecer do dirigente do órgão de controle interno, determinando o envio do processo a este Tribunal para fins de julgamento, nos termos do art. 71, inciso II, da Constituição Federal.
6.	No âmbito deste Tribunal, considerando que a maior parte da documentação complementar não foi anexada aos autos, a SecexTCE realizou diligência ao Ministério do Turismo e Banco do Brasil para que encaminhassem a documentação comprobatória dos gastos com o objeto do convênio. 
7.	As irregularidades relativas ao presente processo e os devidos responsáveis por elas estão detalhados no relatório precedente.
8.		Acolhendo a proposta de encaminhamento consignada na instrução à peça 38, a citação dos responsáveis foi promovida visando apresentação de defesa ou recolhimento do débito que lhes foram imputados. Em resumo, os responsáveis manifestaram-se da seguinte forma:
	a) Claubert Pereira de Oliveira encaminhou as alegações de defesa de peça 66;
	b) João Luiz dos Santos Moreira, Paulo César Boechat Lemos da Silva, e Confederação Brasileira de Convention & Visitors Bureaux, permaneceram silentes, mas não serão considerados revéis, pois trouxeram alegações de defesa para a irregularidade objeto da última citação, quando de citação anterior;
	c) Christan Jauch permaneceu silente, devendo ser considerado revel, nos termos do art. 12, §3º, da Lei 8.443/1992.
9. 	Feito esse resumo, decido.
10. 	De início, manifesto minha anuência à proposta da SecexTCE, com o ajuste sugerido pelo MPTCU, cujos argumentos incorporo às minhas razões de decidir, sem prejuízo das considerações a seguir.
11.	A defesa apresentada pelo Sr. Paulo César Boechat Lemos da Silva (peça 26) deve ser rejeitada, uma vez que este Tribunal considera como prazo máximo para notificação do responsável o intervalo de dez anos desde a ocorrência dos fatos irregulares (art. 6º, inciso II, c/c art. 19 da IN/TCU 71/2012, modificada pela IN/TCU 76/2016) . Conforme Aviso de Recebimento de peça 21, o responsável foi notificado das irregularidades em 14/9/2017 (peça 16) , enquanto as irregularidades aconteceram entre 21/7/2010 e 20/8/2010.
12.	Oportuno lembrar que compete, exclusivamente, ao gestor dos recursos públicos fazer prova adequada da regularidade da sua gestão. O ônus da prova incumbe sempre ao gestor da época da aplicação dos recursos, que deve comprovar a sua regular aplicação. (Acórdão 1017/2009-TCU-Segunda Câmara e 3134/2010-Segunda Câmara) .
13.	Também não se sustenta a justificativa do responsável de que não realizou os atos de gestão que culminaram em pagamentos irregulares, uma vez que sua função estatutária não incluiria a atribuição de realizá-los, e que os pagamentos realizados decorreram de uso indevido de sua senha bancária por terceiro.
14.	O estatuto da entidade estabelecia que o tesoureiro da entidade realizaria o ato de pagamento em conjunto com o Diretor Presidente e, na ausência desse, com alguns dos membros da Diretoria Executiva (um desses membros era o vice-presidente) . O simples fato de o vice-presidente possuir senha para realizar movimentações da conta bancária demonstra sua competência para efetuar pagamentos.
15.	A justificativa afeta à utilização de sua senha por terceiros também não se sustenta, uma vez que era da responsabilidade do detentor dessa informação mantê-la sob sigilo. Ademais, no caso concreto, existem indicativos de que o vice-presidente, apesar de saber do uso dessa senha, não adotou medidas suficientes para encerrar a situação.
16.	No tocante às alegações de defesa do Sr. João Luiz dos Santos Moreira (peça 34) também não deve ser acolhida a argumentação de que a atual gestão, por questões de política, sonega-lhe documentos da execução do ajuste e de que o escritório da CBC&VB em Brasília foi fechado.
17.	Com efeito, a dificuldade de defesa seria mitigada se o gestor tivesse adotado tempestivamente as ações para a devida prestação de contas. Além disso, a suposta negativa de disponibilização de cópias de documentos pela atual gestão não foi comprovada no presente processo, uma vez que não existe qualquer documento ou protocolo de solicitação não atendido que comprove a adoção de medidas para solucionar a ausência de informações.
18.	Vale ressaltar que o responsável foi o gestor principal da entidade até o ano de 2012, enquanto as falhas ocorreram no ano de 2010. Houve tempo suficiente para a organização e entrega da prestação de contas dos recursos do convênio que comprovaria a boa e regular aplicação dos recursos, o que não aconteceu.
19.	Por sua vez, a Confederação Brasileira de Convention & Visitors Bureaux apresentou sua defesa por meio do responsável pela entidade, Sr. Márcio Santiago de Oliveira, (peça 36) . Em resumo, foram apresentadas somente informações genéricas sobre sua situação na entidade.
20.	O referido responsável informou que foi indicado para ser interventor junto à CBC&VB - Confederação Brasileira de Convention & Visitors Bureaux em janeiro de 2014 e que renunciou a missão em 16 de outubro de 2017 e que não participou da contratação, gestão, assinatura de cheques, transferências bancárias, pagamentos, afetos ao convênio em comento. 
21.	Complementou com a informação de que durante o período da intervenção procedeu a diversas reuniões e assembleias com o objetivo de oportunizar aos gestores financeiros à época a possibilidade de apresentarem todos os elementos necessários para a prestação de contas e que a nenhuma delas os notificados compareceram. 
22.	A argumentação trazida pela entidade deve ser rejeitada, uma vez que não apresentou justificativas plausíveis para elidir as irregularidades em análise. 
23.	Conforme jurisprudência deste Tribunal, "a pessoa jurídica de direito privado destinatária de transferências voluntárias de recursos federais feitas com vistas à consecução de uma finalidade pública responde solidariamente com seus administradores pelos danos causados ao erário na aplicação desses recursos" (Súmula TCU 286) .  Dessa forma, a CBC&VB deve ser responsabilizada solidariamente com os demais gestores à época.
24.	A defesa apresentada pelo último responsável, sr. Claubert Pereira de Oliveira, também não merece melhor sorte. 
25.	A suposta negativa de autoria não se confirma, uma vez que os comprovantes de pagamentos (peça 10, p. 103, 112, 114 e 115) indicam que foi ele quem realizou as transferências, pois contêm o texto "transação efetuada com sucesso por - J5395759 Claubert Pereira de Oliveira". Acrescente-se que o responsável participou da contratação e da liquidação das notas fiscais do convênio, conforme atestam os documentos de peça 10, p. 102 e p. 103. 
26.	Por fim, não ocorreu a prescrição da pretensão punitiva, nos termos definidos pelo Acórdão 1441/2016-TCU-Plenário. No presente caso, as irregularidades sancionadas ocorreram entre 21/7/2010 e 20/8/2010, enquanto os atos de ordenação das citações, em 29/8/2017 (peça 14) e em 14/11/2018 (peça 41) , ou seja, em prazos inferiores a dez anos.
27.	Considerando inexistirem nos autos elementos que demonstrem a boa-fé dos responsáveis ou a ocorrência de outras excludentes de culpabilidade, devem suas contas, desde logo, serem julgadas irregulares, procedendo-se à condenação dos responsáveis em débito, com aplicação da multa cominada no art. 57 da Lei 8.443/1992. Ante a informação de que o Sr. João Luiz dos Santos Moreira (CPF 077.061.890-15) faleceu em 20/10/19 (peça 79) , deixo de propor a aplicação de multa a esse responsável (peça 83, p. 20, item 143-d) .
	Ante o exposto, VOTO para que este Tribunal adote a minuta de Acórdão que trago à apreciação deste Colegiado.
TCU, Sala das Sessões Ministro Luciano Brandão Alves de Souza, em 5 de outubro de 2021.
Ministro JOÃO AUGUSTO RIBEIRO NARDES 
Relator